---
title: "GGPLOT"
author: "Sebastian Zając"
date: "10 02 2018"
output: pdf_document
---

```{r setup, include=FALSE}
knitr::opts_chunk$set(echo = TRUE)
knitr::opts_chunk$set(fig.width=4, fig.height=2, fig.align = 'center') 
library("dplyr")
```

## Data presentation ggplot2

Load library 

```{r biblioteka}
# load library ggplot 
library(ggplot2)
```
Nasze dane dostępne bezpośrednio w R
```{r}
# our data
head(mtcars)
# info o typach danych
str(mtcars)

```

## Including Plots

```{r pierwszy}
mtcars %>% 
    ggplot(aes(x=cyl, y=mpg))
```

```{r z_danymi}
mtcars %>% 
    ggplot(aes(x=cyl, y=mpg))+geom_point()
```

Ponieważ liczba cylindrów (cyl) jest zmienną kategoryjną oznaczmy ja tak w ggplot i zobaczmy jak zmieni to wykres:

```{r factor_cyl}
mtcars %>% 
    ggplot(aes(x=factor(cyl), y=mpg))+geom_point()
```

Zobaczmy jak wygląda zależność ilości mil na galon (mpg) w zależności od masy pojazdu (weight - in thousands of pounds)
```{r color1}
ggplot(mtcars, aes(x = wt, y = mpg)) +
  geom_point()
```

Ciekawym sposobem wizualizacji kolejnych wymiarów  (3-d) jest dodanie koloru. Np zobaczmy jak powyższy wykres przedstawia się wraz ze zmienną opisującą pojemność skokową silnika.

```{r color2}
ggplot(mtcars, aes(x = wt, y = mpg, color=disp)) +
  geom_point()
```

oprócz koloru można zmienić również rozmiar punktów w zależności od kolejnej zmiennej co daje nam możliwość przedstawienia kolejnego wymiaru (4-d)
```{r size1, fig.width=5, fig.height=3,}
ggplot(mtcars, aes(x = wt, y = mpg, size=disp)) +
  geom_point()
```

W przypadku zmiennej kategoryjnej można również użyć *shape* aby odróżnić kategorie kształtem.

## GGPlot Warstwy 

1. First ggplot2 Layers  - DATA

Iris (R.A. Fischer)
3 gatunku Irysa - setosa, versicolor
5 zmiennych 

2. Second Layers  - Aesthatics
co z X i Y 

3. Third Layers - Geometries

wystarczy aby zrobić plot

4.   Facets

5.   Statistics
Modelowanie

6. Coordinates

7. Themes
Wygląd

## Exploring ggplot 
Dane - 50 tyś diamentów 

zawiera informacje o karacie - carat oraz cenie prize

```{r diamonds}
head(diamonds)
str(diamonds)
```

```{r wykres1}
ggplot(diamonds, aes(x = carat, y = price))
```
```{r wykres2}
ggplot(diamonds, aes(x = carat, y = price))+ geom_point()
```
```{r wykres3}
ggplot(diamonds, aes(x = carat, y = price)) + geom_point() + geom_smooth()
```
```{r wykres4}
ggplot(diamonds, aes(x = carat, y = price)) + geom_smooth()
```
```{r wykres5}
ggplot(diamonds, aes(x = carat, y = price, color=clarity)) + geom_smooth()
```
```{r wykres6}
ggplot(diamonds, aes(x = carat, y = price, color=clarity)) + geom_point(alpha=0.4)
```


```{r new}
dia_plot <- ggplot(diamonds, aes(x = carat, y = price))
dia_plot <- dia_plot + geom_point(alpha=0.2)
dia_plot + geom_smooth(se = FALSE) # bez przedziałów ufności

```

