---
title: "Laboratorium 2"
author: "Sebastian Zając"
date: "15 03 2019"
output: html_document
---



## Podstawowe rozkłady zmiennych losowych

Rozpatrzmy jednowymiarowe zmienne losowe. Nazewnictwo funkcji związanych ze zmiennymi losowymi jest zestandaryzowane. Nazwy funkcji opisane są zgodnie ze schematem. 

__[prefix] [nazwa rodziny rozkl] ()__

#### prefixy

- Litera **r** (od random) - generuje próbę prostą o liczebności n. Gdzie n to pierwszy argument funkcji z określonego rozkładu.
- Litera **p** (od probability) - wartość dystrybuanty danego rozkładu w punktach określonych przez wektor x (pierwszy arg funkcji)
- Litera **d** (od density) - wartość prawdopodobieństwa (bądź gęstości prawdopodobieństwa) danego rozkładu w punktach określoncyh przez wektor x. 
-Litera **q** (od quantile) - wyznacza wartości kwantyli danego rozkładu.

## Rozkłady

```{r}
# rozkład jednostajny
runif(5)
# rozkład normalny
rnorm(10)
rnorm(10, mean = 4, sd = 2)
```

Zgodnie z regułą 3 sigma prawdopodobieństwo, że zmienna losowa o standardowym rozkładzie normalnym przyjmie wartość mniejszą niż -3 lub większą od 3 jest bardzo małe. Prawdopodobieństwo to można wyznaczyć z dystrybuanty 

```{r}
pnorm(-3) + (1-pnorm(3))
```

Gęstość rozkładu w punktach -1,0,1 otrzymamy z:

```{r}
dnorm(-1:1, mean=0, sd=1)
```

Kwantyle dla rozkładu normalnego:

```{r}
qnorm(c(0.001,0.025,0.05,0.5,0.95,0.975,0.999))
```

Inne rozkłady:

- _rbeta_ Rozkład Beta
- _rchisq_ Rozkład Chi-kwadrat 
- _rgamma_ Rozkład Gamma
- _rlnorm_ Rozkład Log normalny
- _rt_ Rozkład t-studenta
- _rexp_ Rozkład Wykładniczy
- _rbinom_ Rozkład Dwumianowy
- _rnbinom_ Rozkład Ujemny dwumianowy
- _rpois_ Rozkład Poissona


### Estymacja parametrów rozkładu

Esytmację parametrów wybranego rozkładu otrzymujemy korzystając z funkcji _fitdistr()_

```{r}
test <- rlnorm(100)
test[1:10]
MASS::fitdistr(test, "normal")
MASS::fitdistr(test, "gamma")
```


## Statystyki opisowe

Zmienne w analizie danych można scharakteryzować najczęściej jako:

1. Zmienne jakościowe - przyjmujące określoną liczbę wartości (najczęściej nieliczbowych)
* binarne 
* nieuporządkowane (nominalne)
* uporządkowane (porządkowe)

2. Zmienne ilościowe

W R zmienne ilościowe reprezentowane są przez typ __numeric__. Zmienne jakościowe, natomiast przez typ __factor__. Czasem zmienne jakościowe binarne reprezentowane są przez typ __logica__. 

### Zmienne ilościowe

Dane do analizy

```{r message=FALSE, warning=FALSE, paged.print=FALSE, results='hide'}
library("Przewodnik")
```


```{r}
# define random vector
x <- rnorm(1000, mean = 10, sd = 4)
# data frame
head(iris)
# others df
head(daneSoc)
```

1. Jaka jest najmniejsza i największa wartość przyjmowana przez zmienną ? Wartości skrajne mogą pomagać wykrywać błędy danych.
```{r}
min(x)
max(x)
range(x)
c(min(x),max(x))
range(iris$Sepal.Length)
range(daneSoc$wiek)
```
2. Średnia zmiennej

Zdefiniujmy własną funkcję

```{r}
my.mean <- function(x){
    return(sum(x)/length(x))
}

```
i obliczmy średnią za pomocą funkcji z R i własną.

```{r}
# wynik z R
mean(x)
# wynik z naszej funkcji
my.mean(x)
mean(iris$Sepal.Length)
mean(daneSoc$wiek)
```
3. Mediana - jeżli mediana jest bliska średniej to ?
```{r}
median(x)
median(iris$Sepal.Length)
median(daneSoc$wiek)
```

Dla odważnych 

```{r}
my.median <- function(x) { sorted.x <- sort(x)
if (length(x) %% 2 == 0) {
indices <- c(length(x) / 2, length(x) / 2 + 1)
return(mean(sorted.x[indices])) }
else {
index <- ceiling(length(x) / 2)
return(sorted.x[index]) }
}
```


4. Odchylenie standardowe

Zdefiniujmy wariancje 

```{r}
my.var <- function(x) { m <- mean(x)
return(sum((x - m) ^ 2) / length(x)) }
```

Ale czy to dobry wzór ? 

```{r}
my.var <- function(x) { m <- mean(x)
return(sum((x - m) ^ 2) / (length(x) - 1)) }
```

Jak zdefiniować odchylenie ? 
```{r}
my.sd <- function(x) { 
    return(sqrt(my.var(x)))
}
```




```{r}
sd(x)
sd(iris$Sepal.Length)
sd(daneSoc$wiek)
```
5. Kurtoza (miara spłaszczenia) 

6. Podsumowanie 
```{r}
summ.x <- summary(x)
summ.iris <- summary(iris$Sepal.Length)
summ.wiek <- summary(daneSoc$wiek)
```
Zadanie !!! 
Z otrzymanego podsumowania wybierz piątkę Tukeya.


Inne przydatne
```{r}
# ilosc elementow
length(x)
# rozstęp miedzykwartylowy q0.75-q0.25
IQR(x)
# variancja
var(x)
# kwantyle
quantile(x, c(0.1,0.25,0.5,0.75,0.9))
```

### Zmienne jakościowe

*Table* - w przypadku wartości __NA__ pomija w zliczaniu.

*Summary* - w przypadku wartości __NA__ pokazuje ich ilość.

```{r}
table(daneSoc$wyksztalcenie)
table(iris$Species)

# dla wielu zmiennych jakościowych
table(daneSoc$wyksztalcenie, daneSoc$praca)
```

```{r}
summary(daneSoc$wyksztalcenie)
summary(iris$Species)
```

```{r, echo=FALSE, message=FALSE, warning=FALSE, paged.print=FALSE, results='hide'}
library("Przewodnik")

```
```{r}
x <- rnorm(1000, mean = 10, sd = 4)
```


## Analiza graficzna

### barplot

Funkcja `barplot()` pozwala przedstawić dane w postaci słupków. Za argument możemy podać wektor lub macierz.

Przydatne argumenty:

* horiz - pion lub poziom dla słupków
* las - kierunek opisów
* funkcja `legend()` dodaje legendę
* col - kolory słupków

```{r}
tab <- table( daneSoc$wyksztalcenie)
barplot(tab, horiz = TRUE, las=1)

tab2 <- table( daneSoc$plec, daneSoc$wyksztalcenie)
barplot(tab2, las=1, beside = TRUE, col=c('blue','red'))
legend("topright",c('kobieta','mezczyzna'),fill=c('blue','red'))
```

### Histogram

Histogram generowany jest za pomocą funkcji `hist()` - przedstawia rozkład wartości zmiennych ilościowych. Argumentem podstawowym funkcji jest wektor liczb.

```{r}
hist(x)
```

* breaks - określa sposób podziału zakresu zmienności
* probability - pozwala wyświetlić frakcje zamiast liczebności w przedziałach
```{r}
hist(daneSoc$wiek, breaks = 15, main='Histogram zm wiek', las=1,ylab='Liczba', xlab="wiek")

hist(daneSoc$wiek, breaks = 25, main='Histogram zm wiek', las=1, probability=TRUE, ylab='Czestosc', xlab="wiek", col="grey", border = "white" )
```


*Pakiet ggplot*

```{r}
ggplot(daneSoc, aes(x = wiek))+geom_histogram(binwidth = 5) + labs(x = "Wiek", y = "Liczba")

ggplot(daneSoc, aes(x = wiek))+geom_histogram(binwidth = 1) + labs(x = "Wiek", y = "Liczba")
```



### Boxplot

Do porównania rozkładów wartości w grupach bardzo często stosuje się wykres pudełkowy __boxplot__. Do jego wyznaczenia (dla zmiennej ilościowej) służy funkcja `boxplot()`. 

Głównym argumentem może być wektor ale również i zbiór wektorów. 

```{r}
boxplot(x)

y=rnorm(1000, mean = 0, sd =2)
boxplot(x,y)
```

```{r}
boxplot(daneSoc$cisnienie.rozk, daneSoc$cisnienie.skur, horizontal = TRUE, names = c('Skurczowe','Rozkurczowe'))
```

Argumentem głównym może być również formuła określająca sposób grupowania.

```{r}
boxplot(wiek~wyksztalcenie, data=daneSoc, ylab='Wiek', las=1,col='lightgrey', varwidth=TRUE)
```

### Rozkład gęstości

Gładka wersja histogramu generowana jest przy pomocy funkcji `density()`. Argumentem głównym jest wektor liczb dla których chcemy otrzymać jądrowy estymator gęstości.
```{r}
plot(density(daneSoc$wiek), main="Rozklad wieku")
```

Za pomocą parametru __bw__ możemy regulować tzw. "szerokość okna"
```{r}
plot(density(daneSoc$wiek, bw=1.5), main="Rozklad wieku")
```

```{r}
ggplot(daneSoc, aes(x = wiek)) + geom_density() + labs(x = "Wzrost", y = "gęstość")

ggplot(daneSoc, aes(x = wiek, fill = plec)) + geom_density() + labs(x = "Wzrost", y = "gęstość", fill = "Płeć")

ggplot(daneSoc, aes(x = wiek, fill = plec)) + geom_density() + labs(x = "Wzrost", y = "gęstość", fill = "Płeć")+facet_grid(plec ~ .)
```

*Zadanie* 
Narysuj rozkład Couchego 

```{r echo=FALSE}
ggplot(data.frame(X=rcauchy(500,0,1)),aes(x=X))+geom_density()
```


### Dystrybuanta
Dystrybuante generujemy za pomocą funkcji `ecdf()`.
```{r}
plot(ecdf(x))
```

```{r}
plot(ecdf(daneSoc$wiek), main = "Dystrybuanta wieku")
```

ZADANIE

Narysuj dystrybuanty wieku dla kobiet i mężczyzn (zdefiniowane w kolumnie _plec_) 
```{r, echo=FALSE}
m <- daneSoc[ daneSoc[, "plec"]=='mezczyzna', ]
k <- daneSoc[ daneSoc[, "plec"]=='kobieta', ]
plot(ecdf(m$wiek), main="wiek/plec", pch=21)
plot(ecdf(k$wiek), add=TRUE, col="grey")
```

## Data presentation ggplot2

Load library 

```{r biblioteka}
# load library ggplot 
library(ggplot2)
```
Nasze dane dostępne bezpośrednio w R
```{r}
# our data
head(mtcars)
# info o typach danych
str(mtcars)

```

## Including Plots

```{r pierwszy}
mtcars %>% 
    ggplot(aes(x=cyl, y=mpg))
```

```{r z_danymi}
mtcars %>% 
    ggplot(aes(x=cyl, y=mpg))+geom_point()
```

Ponieważ liczba cylindrów (cyl) jest zmienną kategoryjną oznaczmy ja tak w ggplot i zobaczmy jak zmieni to wykres:

```{r factor_cyl}
mtcars %>% 
    ggplot(aes(x=factor(cyl), y=mpg))+geom_point()
```

Zobaczmy jak wygląda zależność ilości mil na galon (mpg) w zależności od masy pojazdu (weight - in thousands of pounds)
```{r color1}
ggplot(mtcars, aes(x = wt, y = mpg)) +
  geom_point()
```

Ciekawym sposobem wizualizacji kolejnych wymiarów  (3-d) jest dodanie koloru. Np zobaczmy jak powyższy wykres przedstawia się wraz ze zmienną opisującą pojemność skokową silnika.

```{r color2}
ggplot(mtcars, aes(x = wt, y = mpg, color=disp)) +
  geom_point()
```

oprócz koloru można zmienić również rozmiar punktów w zależności od kolejnej zmiennej co daje nam możliwość przedstawienia kolejnego wymiaru (4-d)
```{r size1, fig.width=5, fig.height=3,}
ggplot(mtcars, aes(x = wt, y = mpg, size=disp)) +
  geom_point()
```

W przypadku zmiennej kategoryjnej można również użyć *shape* aby odróżnić kategorie kształtem.

## GGPlot Warstwy 

1. First ggplot2 Layers  - DATA

Iris (R.A. Fischer)
3 gatunku Irysa - setosa, versicolor
5 zmiennych 

2. Second Layers  - Aesthatics
co z X i Y 

3. Third Layers - Geometries

wystarczy aby zrobić plot

4.   Facets

5.   Statistics
Modelowanie

6. Coordinates

7. Themes
Wygląd

## Exploring ggplot 
Dane - 50 tyś diamentów 

zawiera informacje o karacie - carat oraz cenie prize

```{r diamonds}
head(diamonds)
str(diamonds)
```

```{r wykres1}
ggplot(diamonds, aes(x = carat, y = price))
```
```{r wykres2}
ggplot(diamonds, aes(x = carat, y = price))+ geom_point()
```
```{r wykres3}
ggplot(diamonds, aes(x = carat, y = price)) + geom_point() + geom_smooth()
```
```{r wykres4}
ggplot(diamonds, aes(x = carat, y = price)) + geom_smooth()
```
```{r wykres5}
ggplot(diamonds, aes(x = carat, y = price, color=clarity)) + geom_smooth()
```
```{r wykres6}
ggplot(diamonds, aes(x = carat, y = price, color=clarity)) + geom_point(alpha=0.4)
```


```{r new}
dia_plot <- ggplot(diamonds, aes(x = carat, y = price))
dia_plot <- dia_plot + geom_point(alpha=0.2)
dia_plot + geom_smooth(se = FALSE) # bez przedziałów ufności

```
