---
title: "Laboratorium 4"
author: "Sebastian Zając"
date: "21 12 2019"
output: html_document
---


## Shiny app

Pokazywanie wyników Twoich analiz i modeli w  R Studio raczej nikogo nie zachwycą. Nauczyłeś się już jak produkować stronę HTML (a nawet PDF) za pomocą języka Markdown. Świetnie ! Ale to nadal statyczne strony z wynikami. A jeśli ktoś zechce zmienić jakiś parametr Twoich wykresów, albo coś zagregować "on line" co w tedy zrobisz ? 

Jednym z ciekawych rozwiązań, które możesz w pełni zrobić w R Studio jest wykorzystanie pakietu Shiny. Pakiet ten pozwala stworzyć aplikację internetową w której w dynamiczny sposób możesz sterować wszystkim co tylko zechcesz udostępnić użytkownikowi. Zamiast tworzyć statystyczną stronę pakiet ten generuje cały serwer www za Ciebie.

Galerię ciekawych przykładów  możesz znaleźć na [stronie aplikacji](https://shiny.rstudio.com/gallery/). Znajdziesz tam również informację jak pisać aplikacje w Shiny. 

## Zaczynamy

### Szablon aplikacji w Shiny

Aplikację Shiny warto rozłożyć na dwa podstawowe składniki. 

1. Pierwszy odpowiedzialny za interfejs użytkownika (UI), który standardowo zapisuej się do pliku `ui.R`. 
2. Drugi plik `server.R` pozawala określić sposób przetwarzania danych Twojej aplikacji.


Szablony tych plików możesz "wyklikać" w menu `File -> New File -> Shiny Web App...`.

```{r UI1, eval=FALSE, message=FALSE, warning=FALSE, include=TRUE, paged.print=TRUE}

# PLIK ui.R
library(shiny)

# Define UI for application that draws a histogram
shinyUI(fluidPage(

    # Application title
    titlePanel("Old Faithful Geyser Data"),

    # Sidebar with a slider input for number of bins
    sidebarLayout(
        sidebarPanel(
            sliderInput("bins",
                        "Number of bins:",
                        min = 1,
                        max = 50,
                        value = 30)
        ),

        # Show a plot of the generated distribution
        mainPanel(
            plotOutput("distPlot")
        )
    )
))
```

```{r Server1, eval=FALSE, message=FALSE, warning=FALSE, include=TRUE, paged.print=TRUE}

# server.R
library(shiny)

# Define server logic required to draw a histogram
shinyServer(function(input, output) {

    output$distPlot <- renderPlot({

        # generate bins based on input$bins from ui.R
        x    <- faithful[, 2]
        bins <- seq(min(x), max(x), length.out = input$bins + 1)

        # draw the histogram with the specified number of bins
        hist(x, breaks = bins, col = 'darkgray', border = 'white')

    })

})

```

Uruchom aplikację zielonym przyciskiem `Run App`.

Czy taka wersja dynamicznego histogramu nie jest lepsza niż jego statyczna wersja ? Czy widzisz już jakie możliwości daje Ci ta prosta aplikacja ? 


**Uprośćmy nieco kod**

Server zostawmy bez logiki przetwarzania.

```{r Server2, eval=FALSE, message=FALSE, warning=FALSE, include=TRUE, paged.print=TRUE}

# server.R
library(shiny)

# server logic
shinyServer(function(input, output) {

})

```


Natomiast w interfejsie zostawmy tylko tytuł oraz dwa elementy `p` oznaczające paragraf.

```{r UI2, eval=FALSE, message=FALSE, warning=FALSE, include=TRUE, paged.print=TRUE}

# PLIK ui.R
library(shiny)

# Define UI for application that draws a histogram
shinyUI(fluidPage(
  titlePanel("Twoja aplikacja Shiny"),
  sidebarLayout(
    sidebarPanel(
      p("paragrag w lewym panelu")
    ),
    mainPanel(
      br(),
      p("Paragraf w prawym panelu")
    )
  )
))
```



Jeśli jesteś ciekaw jak wdrożyć aplikację na swój serwer przeczytaj o tym [tutaj](https://rstudio.com/products/shiny/shiny-server/).

Sprawdź, też od razu informacje z [tutoriala](https://shiny.rstudio.com/tutorial/written-tutorial/lesson1/) 


### Niech się liczy

Powyższy kod nie robi nic (nawet przykład z histogramem był ciekawszy ;) ). 

Spróbujmy zbudować aplikację z wykorzystaniem modelowania. Zacznijmy od umieszenia wykresu i opisu modelu liniowego. W ui podamy gdzie dane elementy mają się pojawić, a w server ustalimy jak mają się obliczać. 


W panelu głównym wykorzystamy `plotOutput("nazwa_wykresu")`, który wskaże gdzie pojawi się wykres o odpowiedniej nazwie oraz `verbatimTextOutput("model")` w którym będą informacje o modelu.

Inne funkcje obsadzające wykres, tabelę, stronę html, opis itp zawsze kończą się słowem `Output`.


```{r UI3, eval=FALSE, message=FALSE, warning=FALSE, include=TRUE, paged.print=TRUE}

# PLIK ui.R
library(shiny)

shinyUI(fluidPage(
  titlePanel("Pierwszy model"),
  sidebarLayout(
    sidebarPanel(
      p("Tutaj jest lewy panel")
    ),
    mainPanel(
      plotOutput("trend"),
      verbatimTextOutput("model")
    )
  )
))
```


Ze względu, iż w kodzie używamy obiektu `trend` oraz `model` ich definicje musimy podać w pliku servera. 

```{r Server3, eval=FALSE, message=FALSE, warning=FALSE, include=TRUE, paged.print=TRUE}

library(PogromcyDanych) # stąd weźmiemy dane 
library(ggplot2) # a to będzie potrzebne dla wykresu

shinyServer(function(input, output) {
  
  output$trend = renderPlot({
    przyjaciele <- serialeIMDB[serialeIMDB$serial == "Friends", ]

    ggplot(przyjaciele, aes(id, ocena, size=glosow, color=sezon)) +
      geom_point() + xlab("Numer odcinka")
  })

  output$model = renderPrint({
    przyjaciele <- serialeIMDB[serialeIMDB$serial == "Friends", ]

    summary(lm(ocena~id, przyjaciele))
  })
})

```


Mamy już info i wykres. Teraz zajmiemy się kontrolą wyświetlanych elementów. 

### Dynamika i kontrola elementów

Stworzymy rozwijalną listę wyboru, gdzie określimy jakie wartości będą dostępne do wyboru. Wykorzystamy do tego funkcję `selectInput()`. Dodatwkowo ustalimy co ma być wybrane jako element domyślny i do jakiego obiektu zapiszemy wybór użytkownika. 

```{r UI4, eval=FALSE, message=FALSE, warning=FALSE, include=TRUE, paged.print=TRUE}

# PLIK ui.R

library(shiny)
library(PogromcyDanych)

nazwySeriali <- sort(levels(serialeIMDB$serial))

shinyUI(fluidPage(
  titlePanel("Oceny kolejnych odcinków seriali'"),
  sidebarLayout(
    sidebarPanel(
      selectInput(inputId = "wybranySerial", 
                  label = "Wybierz serial do analizy",
                  choices = nazwySeriali,
                  selected = "Friends"),
      checkboxInput(inputId = "liniaTrendu",
                    label = "Czy zaznaczyć linię trendu?",
                    value = TRUE)
    ),
    mainPanel(
      plotOutput("trend"),
      verbatimTextOutput("model")
    )
  )
))

```

Teraz musimy poprawić plik serwera i dodać do niego jak rozumiany ma być parametr `input`. Nazwy zmiennych określone są w `InputID`. Dlatego uważaj przy ich przepisywaniu. 

```{r Server4, eval=FALSE, message=FALSE, warning=FALSE, include=TRUE, paged.print=TRUE}

library(PogromcyDanych)
library(ggplot2)

shinyServer(function(input, output) {
  output$trend = renderPlot({
    serial <- serialeIMDB[serialeIMDB$serial == input$wybranySerial, ]

    pl <- ggplot(serial, aes(id, ocena, size=glosow, color=sezon)) +
      geom_point() + xlab("Numer odcinka")
    if (input$liniaTrendu) {
      pl <- pl + geom_smooth(se=FALSE, method="lm", size=3)
    }
    pl
  })

  output$model = renderPrint({
    serial <- serialeIMDB[serialeIMDB$serial == input$wybranySerial, ]

    summary(lm(ocena~id, serial))
  })
})

```

### Wersja troszkę podrasowana

Sporo już potrafisz i wszystko zależy od Twojej wyobraźni. Jak widzisz w dość prosty sposób możesz stworzyć dynamiczne raportowanie, które zrobi wrażenie na nie jednym odbiorcy. Pozostałe możliwości możesz sprawdzić w internecie (jest ich bardzo dużo).

Jak przykład możesz np zrobić takie modyfikacje. 

```{r UI5, eval=FALSE, message=FALSE, warning=FALSE, include=TRUE, paged.print=TRUE}

# PLIK ui.R
library(shiny)
library(PogromcyDanych)

nazwySeriali <- sort(levels(serialeIMDB$serial))

shinyUI(fluidPage(
  tags$head(tags$style(HTML("
                            .well {
                            background-color: #dd9999!important;
                            width: 200px;
                            }
                            "))),
  titlePanel("Oceny kolejnych odcinków seriali"),
  sidebarLayout(
    sidebarPanel(
      selectInput("wybranySerial", 
                  label = "Wybierz serial do analizy",
                  choices = nazwySeriali,
                  selected = "Friends"),
      checkboxInput("liniaTrendu",
                    "Czy zaznaczyć linię trendu?",
                    value = TRUE),
      htmlOutput("listaOdcinkow")
    ),
    mainPanel(
      tabsetPanel(
        tabPanel("Wykres", 
                 p("Tak wyglądają oceny kolejnych odcinków serialu"), 
                 plotOutput("trend")),
        tabPanel("Model",
         p("Wyniki dpasowania modelu liniowego dla tego serialu."),
         verbatimTextOutput("model")
        )    
      )
    )
  )
))
```


oraz 

```{r Server5, eval=FALSE, message=FALSE, warning=FALSE, include=TRUE, paged.print=TRUE}

library(PogromcyDanych)
library(ggplot2)

shinyServer(function(input, output, session) {
  tylkoWybranySerial <- reactive({
    serialeIMDB[serialeIMDB$serial == input$wybranySerial, ]
  })

  output$listaOdcinkow <- renderUI({ 
    serial <- tylkoWybranySerial()

    selectInput("odcinki", "Odcinki w serialu", as.character(serial$nazwa) )
  })

  output$trend = renderPlot({
    serial <- tylkoWybranySerial()

    pl <- ggplot(serial, aes(id, ocena, size=glosow, color=sezon)) +
      geom_point() + xlab("Numer odcinka")
    if (input$liniaTrendu) {
      pl <- pl + geom_smooth(se=FALSE, method="lm", size=3)
    }
    pl
  })

  output$model = renderPrint({
    serial <- tylkoWybranySerial()

    summary(lm(ocena~id, serial))
  })
})


```


## Bazy danych 

Jedna z najprostrzych baz danych SQL to SQLite. Opiera się ona o jeden plik w którym zawarte są wszystkie informacje. Dla małych treningowych danych nadaje się idealnie. W R możesz skorzystać z pakietu `RSQLite`. 

- Wczytaj funkcję łączącą się z bazą `dbDriver()`
- połącz się z bazą `dbConnect()` - to tylko ścieżka do pliku
- Wykonaj operacje na bazie 
- zakończ połączenie `dbDisconnect()`

```{r baza}
library("RSQLite")
sterownik <- dbDriver("SQLite")
polaczenie <- dbConnect(sterownik, "zabawka.db")

```


Utworz prostą tabelę

```{r  tabela}
dbExecute(polaczenie, "Create table test ('id', 'test1', 'test2') ")
dbExecute(polaczenie, "insert into test values (1,2,3),(2,6,4)")
```

Wykonaj proste polecenie SQL 

```{r testowy}
testowy <- dbGetQuery(polaczenie, "select * from test")

testowy
```



